ACORDAO-COMPLETO-2531045

ACÓRDÃO 10437/2022 ATA 42/2022 - PRIMEIRA CÂMARA

VISTOS, relatados e discutidos estes autos de aposentadoria, com fundamento nos arts. 1º, inciso V, e 39, inciso II, ambos da Lei 8.443, de 16 de julho de 1992, c/c o art. 259, inciso II, do Regimento Interno desta Corte de Contas, ACORDAM os Ministros do Tribunal de Contas da União, reunidos em sessão da 1ª Câmara, ante as razões expostas pelo Relator, em:
9.1. considerar ilegal o ato constante da peça 3, relativo à aposentadoria de Rita Maria Curvina Luz, negando-lhe o correspondente registro, nos termos do art. 260, § 1º, do Regimento Interno desta Corte de Contas; 
9.2. dispensar o ressarcimento das importâncias recebidas indevidamente de boa-fé, com fulcro na Súmula 106, desta e. Corte de Contas;
9.3. determinar ao órgão de origem que:
9.3.1. acompanhe o desdobramento da Ação Ordinária 1035883-44.2019.4.01.3400 que tramita no Tribunal Regional Federal da 1ª Região e, no caso de desfecho desfavorável à Sr.ª Rita Maria Curvina Luz, cientifique a interessada, fazendo cessar, em seguida, os pagamentos decorrentes do ato ora impugnado, sob pena de responsabilidade solidária da autoridade administrativa omissa e, com fundamento nos arts. 262, caput e § 2º, do Regimento Interno e 19, § 3º, da Instrução Normativa 78/2018, emita novo ato de aposentadoria livre da irregularidade ora apontada (inclusão da parcela "opção") , para oportuna deliberação desta Corte de Contas;
9.3.2. alerte a interessada no sentido de que o efeito suspensivo proveniente da interposição de eventuais recursos, caso não providos, não a exime da devolução dos valores indevidamente percebidos após a notificação;
9.3.3. envie a esta Corte de Contas, no prazo de 30 (trinta) dias, por cópia, comprovantes de que a interessada teve ciência desta deliberação; 
9.4. dar ciência desta deliberação ao Superior Tribunal de Justiça;
9.5. determinar à Sefip que monitore, com rigor, o cumprimento das determinações elencadas nos itens 9.3.1 a 9.3.3 deste Acórdão;
9.6. arquivar os autos.

Atos de Aposentadoria da unidade emissora Superior Tribunal de Justiça

Primeira Câmara

Superior Tribunal de Justiça.

3. Interessada: Rita Maria Curvina Luz, CPF XXX.599.233-XX.

13.1. Ministros presentes: Walton Alencar Rodrigues (Presidente), Benjamin Zymler e Vital do Rêgo.
13.2. Ministro-Substituto convocado: Weder de Oliveira.
13.3. Ministro-Substituto presente: Augusto Sherman Cavalcanti (Relator).

AUGUSTO SHERMAN

Cuidam os presentes autos da aposentadoria de Rita Maria Curvina Luz, no cargo de Técnico Judiciário do Superior Tribunal de Justiça, conforme os termos constantes da peça 3, cujo ato foi encaminhado ao Tribunal por intermédio do sistema e-Pessoal, na sistemática definida na IN 78/2018, com parecer do órgão de Controle Interno pela legalidade.
2.		A unidade técnica, ao analisar os fundamentos legais da concessão bem como as informações prestadas pelo órgão do controle interno, lavrou a instrução vista à peça 5, adiante parcialmente transcrita, com eventuais ajustes de forma:
" (...) 
EXAME TÉCNICO
Procedimentos aplicados
Os procedimentos para exame, apreciação e registro de atos de pessoal encontram-se estabelecidos na Instrução Normativa TCU 78/2018 e na Resolução TCU 206/2007. Essas normas dispõem que os atos de pessoal disponibilizados por meio do e-Pessoal devem ser submetidos previamente a críticas automatizadas, com base em parâmetros predefinidos.
As críticas das informações cadastradas na etapa de coleta do ato foram elaboradas e validadas levando-se em conta as peculiaridades de cada ato. Os itens verificados nessa etapa são inerentes a dados cadastrais, fundamentos legais, mapa de tempo, ficha financeira, assim como eventuais ocorrências de acumulação. Trata-se de verificações abrangentes, minuciosas e precisas e sem a necessidade de ação humana e, portanto, menos suscetível a falhas. As críticas aplicadas estão discriminadas no sistema, no Menu e-Pessoal, opção "Crítica", que podem ser acessadas mediante concessão de perfil específico a servidores do TCU responsáveis pela análise.
Além das críticas automatizadas, há verificação humana adicional no caso de haver alertas do sistema ou informações não formatadas, como esclarecimentos do gestor ou do controle interno.  
As críticas também consideram os registros do Sistema Integrado de Administração de Recursos Humanos (Siape) . O Siape disponibiliza informações atualizadas sobre as parcelas que integram os proventos, diferentemente, portanto, do e-Pessoal, que informa as parcelas no momento do registro do ato. 
Essa confrontação com o Siape fornece uma visão atual e verdadeira da situação, o que permite descaracterizar irregularidades e inconsistências que, embora constantes do e-Pessoal, já foram corrigidas.
As verificações detectadas no ato encontram-se discriminadas na aba de pendências do ato no sistema e-Pessoal, bem como no espelho do ato contemplado por esta instrução.
Exame das Constatações
Ato: 142436/2020 - Inicial - Interessado: RITA MARIA CURVINA LUZ - CPF: XXX.599.233-XX
Parecer do Controle Interno: considerar o ato Legal.
Constatações e análises: 
1.1.1. Houve o registro de pelo menos uma rubrica com 'Denominação para análise pelo TCU = Vantagem de caráter pessoal (5 - VPNI - Quintos (Vantagem de caráter pessoal - Incorporação de quintos/décimos de função) - R$ 2.984,45) .
Justificativa do Gestor de Pessoal: Não há. Verificação efetuada no âmbito do TCU.
Análise do Controle Interno:  Não há. Verificação efetuada no âmbito do TCU.
Análise da Equipe Técnica: Legal
a. A concessão da vantagem quintos/décimos, por força de decisão administrativa, está em consonância a jurisprudência deste Tribunal e os critérios das Leis 8.911/1994 e 9.624/1998. Os quintos/décimos foram incorporados antes de 8/4/1998.
1.1.2. Houve o registro de pelo menos uma rubrica com 'Denominação para análise pelo TCU = Vantagem de caráter pessoal (338 - Opção FC (Vantagem de caráter pessoal - Incorporação de opção de função) - R$ 1.939,89) .
Justificativa do Gestor de Pessoal: Não há. Verificação efetuada no âmbito do TCU.
Análise do Controle Interno:  Não há. Verificação efetuada no âmbito do TCU.
Análise da Equipe Técnica: Ilegal
a. A interessada aposentou-se em 20/11/2020, com base no artigo 3º da Emenda Constitucional 47/2005, recebendo a vantagem "opção". No entanto, é vedado o pagamento da vantagem oriunda do art. 193 da Lei 8.112/1990, inclusive o pagamento parcial da remuneração do cargo em comissão (opção) , aos servidores que implementaram os requisitos de aposentadoria após 16/12/1998, data de publicação da Emenda Constitucional 20, que limitou o valor dos proventos à remuneração do cargo efetivo no qual se deu a aposentadoria. Assim, está ilegal o pagamento da rubrica "opção".
No entanto, existe Agravo de Instrumento 1041687-08.2019.4.01.0000 (Processo Referência 1035883-44.2019.4.01.3400) , não transitado em julgado, suspendendo os efeitos do entendimento firmado no Acórdão 1599/2019-TCU-Plenário, Ministro Relator Benjamin Zymler, não sendo possível determinar a exclusão da rubrica na presente data.
Ressalta-se ainda que a inativa recebe de forma cumulativa a vantagem "opção" com VPNI de quintos, o que é vedado pelo art. 193, § 2º, da Lei 8.112/1990 e art. 7º, parágrafo único, da Lei 9.624/1998.
1.1.3. No tempo calculado para fins de anuênio foram computados períodos não contínuos. Serviço público civil (Adm. Direta e Indireta) em cargo diferente ao da aposentadoria de 01/04/1973 a 22/12/1976, Serviço público civil (Adm. Direta e Indireta) em cargo diferente ao da aposentadoria de 26/09/1977 a 28/03/1978, Serviço público civil (Adm. Direta e Indireta) em cargo diferente ao da aposentadoria de 29/03/1978 a 30/09/1983 e Tempo no cargo em que se deu a aposentadoria de 01/10/1983 a 19/11/2020.
Justificativa do Gestor de Pessoal: Não há. Verificação efetuada no âmbito do TCU.
Análise do Controle Interno:  Não há. Verificação efetuada no âmbito do TCU.
Análise da Equipe Técnica: Legal
a. A servidora averbou para fins de anuênios tempo de serviço público municipal referente ao período de 1/4/1973 a 22/12/1976. Embora tenha ocorrido rompimento do vínculo jurídico com a Administração, a servidora passou a exercer novamente cargo público, antes da publicação da Lei 8.112/1990, sob regime estatutário, no Instituto de Desenvolvimento de Recursos Humanos-GDF, no período de 26/9/1977 a 28/3/1978, e no Superior Tribunal de Justiça, sob regime estatutário, a partir de 29/3/1978, não ocorrendo mais rompimento do vínculo jurídico. 
A Jurisprudência desta Corte de Contas permite a averbação de tempo de serviço, civil ou militar, seja sob regime celetista ou estatutário, prestado, de forma ininterrupta ou não, a qualquer ente da federação, desde que na administração direta ou autárquica, sob a vigência do Decreto 31.922/1952 (decreto este que regulamentou o adicional por tempo de serviço previsto no estatuto dos funcionários públicos civis da União instituído pela Lei 1.711/1952) , por servidores que eram vinculados à administração pública federal pelo regime estatutário da referida Lei 1.711/1952 no momento em que foi editada a Lei 8.112/1990 e que mantiveram esse vínculo, de forma ininterrupta, após sua edição, não sendo necessário que a averbação do tempo trabalhado tenha ocorrido sob a vigência da Lei 1.711/1952. Assim, está regular o cálculo dos anuênios.
O quadro resumo de ocorrências e, quando for o caso, o detalhamento da norma legal e da jurisprudência para as inconsistências acima elencadas encontra-se no anexo II dessa instrução. 
CONCLUSÃO
A abrangência e a profundidade das verificações levadas a efeito fundamentam convicção de que o ato inicial 142436/2020 pode ser apreciado pela ilegalidade, em razão das irregularidades apontadas no item Exame das Constatações desta instrução, que representam afronta à legislação e à jurisprudência de referência."
3.	O Ministério Público, neste ato representado pelo Procurador Sérgio Ricardo Costa Caribé, mediante sucinto Parecer constante da peça 7, anuiu à proposição da unidade técnica instrutiva.
	
É o Relatório.

não há.

Procurador Sérgio Ricardo Costa Caribé.

PESSOAL. APOSENTADORIA. INCLUSÃO NOS PROVENTOS DA VANTAGEM DE QUINTOS/DÉCIMOS DECORRENTES DO EXERCÍCIO DE FUNÇÕES COMISSIONADAS EM PERÍODOS ANTERIORES A 8/4/1998. INCLUSÃO DA PARCELA DENOMINADA "OPÇÃO" NOS PROVENTOS DA INATIVA APÓS O ADVENTO DA EMENDA CONSTITUCIONAL 20/1998 POR FORÇA DE DECISÃO JUDICIAL NÃO PASSADA EM JULGADO. AFRONTA A LEGISLAÇÃO DE REGÊNCIA E A DISPOSITIVO CONSTITUCIONAL ILEGALIDADE DO ATO E NEGATIVA DE REGISTRO. POSSIBILIDADE DE SUBSISTÊNCIA DO PAGAMENTO. DETERMINAÇÕES. CIÊNCIA.

APOSENTADORIA (APOS)

Versam os presentes autos acerca da aposentadoria Rita Maria Curvina Luz, no cargo de Técnico Judiciário do Superior Tribunal de Justiça.	
2.	No mérito, a discussão se circunscreve à validade do pagamento da vantagem de quintos/décimos, transformada em VPNI, por força do artigo 62-A da Lei 8.112/1990 e da vantagem "opção" de que trata o art. 2º da Lei 8.911/1994. No que se refere ao ponto alusivo à incorporação de "quintos/décimos", a parcela inclusa nos proventos da interessada é decorrente do exercício de função comissionada em períodos anteriores ao advento da Lei 9.624/1998, cujo pagamento encontra arrimo na legislação de regência e na jurisprudência assentada nesta Corte de Contas.
3.	Quanto ao segundo ponto, esta Corte de Contas, lastreada em pacífica e abundante jurisprudência, tem se manifestado pela ilegalidade do pagamento da vantagem denominada "opção" sem que o servidor tenha implementado os requisitos para aposentadoria até 19/1/1995 (data de revogação do art. 193 da Lei 8.112/1990 pela Medida Provisória 831) , ou mesmo até a data de publicação da EC 20/1998 que alterou a redação do art. 40 da Constituição Federal. A ilegalidade decorre do disposto no § 2º do mencionado artigo 40 do qual se dessume que os proventos de aposentadoria e as pensões, por ocasião de sua concessão, não poderão exceder a remuneração do servidor no cargo efetivo em que se deu a aposentadoria ou que serviu de referência para a concessão da pensão. 
4.	Esse entendimento restou consolidado a partir do Acórdão 2988/2018-TCU-Plenário da relatoria da Ministra Ana Arraes - alterou o Acórdão 2076/2005-TCU-Plenário que admitia o pagamento da vantagem mesmo sem o incremento dos requisitos para a aposentadoria -, ao deixar assente que "os servidores (...) que tenham satisfeito os pressupostos temporais estabelecidos no art. 193 da Lei 8.112/1990 e os requisitos para aposentadoria até 18/1/1995, podem acrescer aos proventos de inatividade, deferidos com base na remuneração do cargo efetivo, o valor da função de confiança, paga pelo valor integral, ou a vantagem dos quintos/décimos/VPNI, de forma não cumulativa, em razão da vedação contida no § 2º do próprio art. 193 da Lei 8.112/1990" (destaquei) .
5.	Nessa mesma toada foi prolatado o Acórdão 1599/2019-TCU-Plenário da relatoria do Ministro Benjamin Zymler, mediante o qual restou firmado o entendimento de que "é vedado o pagamento das vantagens oriundas do art. 193 da Lei 8.112/1990, inclusive o pagamento parcial da remuneração do cargo em comissão ("opção") , aos servidores que implementaram os requisitos de aposentadoria após 16/12/1998, data de publicação da Emenda Constitucional 20, que limitou o valor dos proventos à remuneração do cargo efetivo no qual se deu a aposentadoria" (destaquei) .
6.	Assim, sob essa ótica, e tendo em vista que a aposentadoria de Rita Maria Curvina Luz passou a viger em 20/11/2020, portanto após 16/12/1998, entendo que, por se tratar de vantagem que proporciona um acréscimo aos proventos em relação à última remuneração contributiva da atividade, deve ser considerada ilegal, negando-se o registro do respectivo ato concessório, por estar irregular o pagamento da função comissionada ("opção") . 
7.	Por outro lado, consta dos autos (peça 3, Anexo II) , cópia da Ação Ordinária 1035883-44.2019.4.01.3400 que tramita no Tribunal Regional Federal da 1ª Região, na qual, em sede de Agravo de Instrumento, foi dado provimento à demanda para deferir a tutela provisória recursal com vistas a suspender a aplicação do entendimento firmado no referido Acórdão 1599/2019-TCU-Plenário. Em outras palavras, para admitir, ainda que precariamente, o pagamento da parcela ora em discussão.
8.	Entretanto, a existência de decisão judicial contrária ao entendimento deste Tribunal não consubstancia óbice à apreciação de mérito da questão ora submetida a exame, sem que seja, todavia, determinada a supressão da parcela "opção" dos proventos da interessada nesse primeiro momento, devendo o órgão de origem, por outro lado, ser instado a acompanhar o desdobramento da decisão judicial que está dando suporte ao pagamento da vantagem e, no caso de desfecho desfavorável à interessada, aí sim, retirar a parcela inquinada de vício de seus proventos e encaminhar novo ato para oportuna deliberação da Corte de Contas. 
9.	Observo, por fim, que o ato em análise deu entrada nesta Corte de Contas em prazo inferior a cinco anos, não sendo aplicável, portanto, a nova orientação do STF consubstanciada no RE 636.553/RS.  
10.	No presente feito, considerando tratar-se de ilegalidade relacionada a processo de concessão, perfilho o entendimento de que o julgamento proposto não implica na obrigatoriedade de ressarcimento das importâncias indevidamente recebidas de boa-fé, até a data do conhecimento desta deliberação, razão pela qual julgo aplicável o Enunciado 106 da Súmula de Jurisprudência deste Tribunal. 
	Ex positis, acolhendo a proposição da unidade técnica a que anuiu o representante do Ministério Público, manifesto-me por que o Tribunal aprove o acórdão que ora submeto à deliberação deste Colegiado.
TCU, Sala das Sessões, em 6 de dezembro de 2022.
AUGUSTO SHERMAN CAVALCANTI 
Relator